臺灣屏東地方法院民事判決
111年度原訴字第11號
原      告  林秀蘭（即林朝碩之承受訴訟人）

            林秀霞（即林朝碩之承受訴訟人）  

共      同
訴訟代理人  胡平儀  
被      告  李春來  

訴訟代理人  李正雄  
被      告  李佩芳  
            李季芳  

上 列一 人
訴訟代理人  李忠訓  

上列當事人間請求分割共有物事件，本院於民國111年10月11日
言詞辯論終結，判決如下：
    主      文
兩造共有坐落屏東縣○○鄉○○段000地號面積24,418.53平方公尺土
地，依下列方法分割：㈠如附圖一所示編號168部分面積7,485.46
平方公尺分歸被告李佩芳取得；㈡如附圖一所示編號168⑴部分面
積4,069.76平方公尺分歸被告李季芳取得；㈢如附圖一所示編號1
68⑵部分面積2,034.88平方公尺分歸原告林秀蘭取得；㈣如附圖一
所示編號168⑶部分面積2,034.88平方公尺分歸原告林秀霞取得；
㈤如附圖一所示編號168⑷部分面積8,793.55平方公尺分歸被告李
春來取得。
訴訟費用由兩造按如附表「訴訟費用負擔比例」欄所示比例負擔
。
    事實及理由
一、本件原告林朝碩於訴訟繫屬中之民國111年1月17日死亡，其
    所遺坐落屏東縣○○鄉○○段000地號面積24,418.53平方公尺土
    地(下稱系爭土地)所有權應有部分1/6，由其繼承人林鄭春
    貴(妻)、林秀蘭、林秀霞(女)、林政輝、林雅雯、林郁玲、
    林郁婕(孫)繼承，並於111年3月7日辦畢繼承登記。其等事
    後協議分割遺產，將上開應有部分分歸林秀蘭、林秀霞取得
    ，應有部分各為1/12，並於111年6月8日辦畢分割繼承登記
    等情，有分割繼承協議書、繼承系統表、戶籍謄本、土地登
    記謄本及土地異動索引在卷可憑（見本院卷第183至208頁、
    第231至235頁、第247至263頁）。林秀蘭、林秀霞於111年6
    月9日具狀聲明承受訴訟，揆諸民事訴訟法第168條、第175
    條及第176條規定，並無不合，應予准許。
二、原告主張：系爭土地為一般農業區農牧用地，為兩造所共有
    ，應有部分如附表所示。系爭土地依其使用目的並無不能分
    割之情形，共有人間亦未以契約訂有不分割之期限，惟其分
    割之方法迄不能協議決定，爰依民法823條第1項、第824條
    第2項規定，請求裁判分割系爭土地。關於系爭土地之分割
    方法，伊主張按如附圖一所示方法分割，將編號168部分面
    積7,485.46平方公尺分歸被告李佩芳取得；編號168⑴部分面
    積4,069.76平方公尺分歸被告李季芳取得；編號168⑵部分面
    積2,034.88平方公尺分歸原告林秀蘭取得；編號168⑶部分面
    積2,034.88平方公尺分歸原告林秀霞取得；編號168⑷部分面
    積8,793.55平方公尺分歸被告李春來取得。又兩造所分得之
    土地面積並無增減，價值相當，毋庸找補等情，並聲明：兩
    造共有系爭土地，准予分割。
三、被告李春來、李佩芳、李季芳則以：其等同意按如附圖一所
    示方法分割系爭土地，又本件分割結果，毋庸找補等語，並
    均聲明：同意分割。
四、按各共有人，除法令另有規定外，得隨時請求分割共有物。
    但因物之使用目的不能分割或訂有不分割之期限者，不在此
    限。分割之方法不能協議決定，或於協議決定後因消滅時效
    完成經共有人拒絕履行者，法院得因任何共有人之請求，命
    為下列分配：一、以原物分配於各共有人。但各共有人均受
    原物之分配顯有困難者，得將原物分配於部分共有人。二、
    原物分配顯有困難時，得變賣共有物，以價金分配於各共有
    人；或以原物之一部分分配於各共有人，他部分變賣，以價
    金分配於各共有人。民法第823條第1項及第824條第2項分別
    定有明文。查兩造共有系爭土地為一般農業區農牧用地，面
    積為24,418.53平方公尺，應有部分各如附表所示。系爭土
    地於89年1月4日前原為被告李春來、李佩芳及林朝碩與訴外
    人李忠訓共有，其等應有部分分別為8793/24417、7485/244
    17、1/6、1/6，嗣於95年7月6日，李忠訓以贈與為原因將其
    應有部分移轉登記予被告李季芳。又兩造間未以契約訂有不
    分割之期限，惟其分割之方法迄不能協議決定等情，兩造所
    不爭執，並有地籍圖謄本、土地登記謄本、土地異動索引及
    土地登記簿謄本在卷可憑(見本院卷第31頁、第55至57頁、
    第103至107頁、第233至235頁、第247至281頁)，堪認屬實
    。從而，原告提起本件訴訟，請求裁判分割系爭土地，於法
    即無不合，應予准許。
五、本件之爭點為：系爭土地如何分割，始為公平適當？茲論述
    如下：
　㈠按法院裁判分割共有物，定其分配，應斟酌各共有人之利害
    關係、使用情形，及共有物之性質、價格、利用價值及經濟
    效用決之。經查，系爭土地北側有水泥碎石混合通道1條，
    其寬度約3.4至3.7公尺，可經由系爭土地東北側聯外通行，
    以銜接公路，而系爭土地除自東北側聯外通行外，別無其他
    聯外通行之方法。又各共有人前此就系爭土地有分管協議，
    約定由被告李佩芳使用如附圖二所示編號168及道路部分面
    積合計7,720.98公尺種植檳榔、被告李季芳使用如附圖二所
    示編號168⑴及道路部分面積合計3580.44平方公尺種植水稻
    、林朝碩使用如附圖二所示編號168⑵部分面積合計4555.31
    平方公尺種植水稻、被告李春來使用如附圖二所示編號168⑶
    部分面積合計8561.8平方公尺種植芒果樹。其中如附圖二所
    示編號168⑴、168⑵部分間有被告李佩芳設置之鐵網圍籬，被
    告李佩芳另在如附圖二所示編號168⑴及其北側道路部分交界
    處設置柵欄式鐵門等情，為兩造所不爭執，並有分管契約及
    現場照片在卷可稽(見本院卷第35至39頁、第159至161頁)，
    復經本院會同屏東縣枋寮地政事務所測量員到場勘測屬實，
    製有勘驗測量筆錄附卷足憑(第153至157頁、第175頁、第30
    1頁)，堪信為真實。
　㈡關於系爭土地之分割方法，兩造均同意按如附圖一所示方法
    分割。本院審酌採如附圖一所示方法分割，各共有人受分配
    之位置與系爭土地之使用現況(即如附圖二所示)大致相符，
    僅就現況各自使用面積不足或超出應有部分換算面積之部分
    ，為補足或刪減，使各共有人均得按其應有部分受土地之分
    配，且分割後各筆土地形狀堪稱完整，並均得經由系爭土地
    北側之水泥碎石混合通道聯外通行，合乎各共有人之利益，
    因認按如附圖一所示方法分割系爭土地，應屬公平適當，爰
    據此分割系爭土地如主文第1項所示。又本件分割結果，各
    共有人受分配之面積並無增減，且對外交通均無不便，衡情
    分割後各筆土地之價值應無不相當之情事，而兩造均陳明本
    件無庸找補，爰不另為補償之諭知。
　㈢按每宗耕地分割後每人所有面積未達0.25公頃者，不得分割
    。但有下列情形之一者，不在此限：三、本條例89年1月4日
    修正施行後所繼承之耕地，得分割為單獨所有。四、本條例
    89年1月4日修正施行前之共有耕地，得分割為單獨所有。前
    項第3款及第4款所定共有耕地，辦理分割為單獨所有者，應
    先取得共有人之協議或法院確定判決，其分割後之宗數，不
    得超過共有人人數。依本條例第16條第1項第3款及第4款規
    定辦理耕地分割，應分割為單獨所有。但有下列情形之一者
    ，不在此限：一、耕地之部分共有人協議就其應有部分維持
    共有。二、依法院確定判決或和解筆錄就共有物之一部分由
    全體繼承人或全體共有人維持共有。依本條例第16條第1項
    第4款規定申辦分割之共有耕地，部分共有人於本條例修正
    後，移轉持分土地，其共有關係未曾終止或消滅，且分割後
    之宗數未超過修正前共有人數者，得申請分割。農業發展條
    例第16條第1項第3、4款、同條第2項、耕地分割執行要點第
    9點及第11點第1項分別設有明文。查系爭土地面積為24,418
    .53平方公尺，如各共有人分割後每人單獨所有面積均達0.2
    5公頃(即2500平方公尺)以上，至多可分割為9筆土地，而無
    農業發展條例第16條第1項及第2項適用之餘地。又系爭土地
    於89年1月4日前原為被告李春來、李佩芳及林朝碩與李忠訓
    共有，嗣後被告李季芳因李忠訓之贈與而取得系爭土地所有
    權應有部分，並於95年7月6日辦畢移轉登記，原告林秀蘭、
    林秀霞於111年6月8日因分割繼承而取得系爭土地所有權應
    有部分各1/12，則原告林秀蘭、林秀霞依如附圖一所示分割
    方法，其等所受分配之土地面積均不足0.25公頃，容有農業
    發展條例第16條適用之疑義。惟於林朝碩死亡前，其已得依
    如附圖一所示分割方法，受分配如附圖一所示編號168⑵、16
    8⑶部分面積合計4,069.76公尺土地，倘其係於取得該土地後
    始死亡，其繼承人即原告林秀蘭、林秀霞繼承該土地，自屬
    89年1月4日後因繼承始形成之共有土地，即有農業發展條例
    第16條第1項第3款規定之適用，得將該土地再分割為兩筆土
    地，而不受0.25公頃面積之限制。林朝碩雖於本件訴訟繫屬
    中死亡，由原告林秀蘭、林秀霞承受訴訟，惟仍無排除其等
    適用農業發展條例第16條第1項第3款規定受分配土地之理。
    其次，耕地共有人之一於農業發展條例修正施行後，發生繼
    承事實，如屬修正前之共有耕地者，仍應先辦理繼承登記，
    並依農業發展條例第16條第1項第4款分割為單獨所有後，始
    得主張同條例第1項第3款規定之適用。對於符合上開規定情
    事者，地政機關受理申請案件時，為簡政便民得以連件受理
    （內政部89年12月29日台內地字第8917570號函參照）。是
    依地政登記實務，倘屬89年1月4日前共有之土地，共有人之
    一死亡，其繼承人尚非不得於受分配面積不足0.25公頃之情
    形下，因分割而受分配土地(維持公同共有，下稱第一次分
    割)，復於第一次分割後，再依農業發展條例第16條第1項第
    3款規定，分割土地，而均不受0.25公頃面積之限制，地政
    機關並得連件受理分割登記，則於本件之情形，地政機關自
    應依農業發展條例第16條第1項第3款規定，受理如主文第1
    項所示之判決分割共有物登記。綜上，本院據此分割系爭土
    地如主文第1項所示，要與農業發展條例第16條規定無違，
    併此敘明。
六、據上論結，本件原告之訴為有理由，依民事訴訟法第78條、
    第80條之1、第85條第1項後段，判決如主文。
中　　華　　民　　國　　111 　年　　10　　月　　25　　日
                  民事第二庭    法　官  薛全晉
正本係照原本作成。
如對判決上訴，須於判決送達後20日內向本院提出上訴狀，其未
表明上訴理由者，應於提出上訴後20日內向本院補提理由書狀（
均須按他造當事人之人數附繕本）。
如委任律師提起上訴者，應一併繳納上訴審裁判費。
中　　華　　民　　國　　111 　年　　10　　月　　25　　日
                                書記官  王鏡瑜
附表：
編號 共有人 應有部分 換算面積   （㎡） 受分配面積（㎡） 增減面積（㎡） 訴訟費用 負擔比例 1 李佩芳 7485/24417 7,485.46 7,485.46 0 7485/24417 2 李季芳 1/6 4,069.76 4,069.76 0 1/6 3 林秀蘭 1/12 2,034.88 2,034.88 0 1/12 4 林秀霞 1/12 2,034.88 2,034.88 0 1/12 5 李春來 8793/24417 8,793.55 8,793.55 0 8793/24417 合計  1/1 24,418.53 24,418.53